【裁判字號】    93,重訴,94
【裁判日期】    951110
【裁判案由】    回復原狀等
【裁判全文】
臺灣臺南地方法院民事判決              93年度重訴字第94號
原        告  庚○○
訴訟 代 理人  蘇文奕律師
              陳郁芬律師
              徐美玉律師
              黃紹文律師
              黃溫信律師
被        告  皇品企業股份有限公司
兼法定代理人  辛○○
被        告  丁○○
              甲○○
右  一  人
訴訟代理人    楊水柱律師
前列四人共同
訴訟代理人    葉銘進律師
前列四人共同
複代理人      杜婉寧律師
被        告  丙○○
上列當事人間請求回復原狀等事件，經本院於民國95年10月16日
言詞辯論終結，判決如下：
    主  文
被告皇品企業股份有限公司、丙○○應連帶或辛○○應將南寶山
開發建設股份有限公司之股份壹佰捌拾貳萬陸仟伍佰股返還登記
予原告，如不能返還時，被告皇品企業股份有限公司、丙○○應
連帶或辛○○應給付原告新台幣壹億參仟萬元，及自民國九十三
年四月十三日起至清償日止，按週年利率百分之五計算之利息。
原告其餘之訴駁回。
訴訟費用由被告皇品企業股份有限公司、丙○○連帶或被告辛○○負擔三分之二，餘由原告負擔。
本判決第一項於原告以新台幣肆仟參佰萬元供擔保後，得假執行
。如被告皇品企業股份有限公司、丙○○或辛○○於假執行標的
物拍定或變賣前，以新台幣壹億參仟萬元為原告預供擔保者，得
免為假執行。
原告其餘假執行之聲請駁回。
    事實及理由
甲、程序部分：
    本件被告之住所及主事務所雖分別設於高雄市、高雄縣及屏
    東市，惟兩造既於系爭協議書第11條約定關於系爭協議書日
    後若有糾紛，願以本院為第一審管轄法院，則本院自有管轄
    權，合先敘明。
乙、實體部分：
壹、原告起訴主張：
一、兩造於民國（下同）91年10月間為處理南寶山開發建設股份
    有限公司（下簡稱南寶山公司）之股權轉讓等相關事宜，雙
    方達成協議，原告庚○○同意將其在南寶山公司股東名冊內
    所佔有及所得掌控之股份，及部分在建工程款，以新台幣（
    下同）一億三千萬元之代價，讓渡與被告皇品企業股份有限
    公司（以下簡稱皇品公司或被告公司），而被告皇品公司為
    支付受讓股權之一億三千萬元金額，則於簽立協議書當時，
    先行支付頭期款一千六百萬元予原告，並應自91年11月15日
    起至92年10月15日止，每月15日支付原告五百萬元，自92年
    11月15日起至93年5月15日止，每月十五日支付原告七百萬
    元，於93年6月15日支付原告五百萬元。且為清償上揭各期
    應付款項，皇品公司亦於簽立協議書當時，預先與各分期應
    付款等額、到期日各為約定清償日之支票共二十紙交原告收
    執，由原告屆期按時提示受償（協議書第4條參照），同時
    並保證其所簽發之支票均會如期兌現，若有一期未兌現，且
    未在十五日內處理退票事宜者，則除願將之前所付予原告之
    金額視為違約金，由原告無條件沒收外，雙方所立之協議書
    立即失效，被告皇品公司應立即回復原狀（即將所有股權移
    轉過戶予原告，並將「南寶寺」之開發權及所有權歸原告）
    ；若在此之前皇品公司已對外預售塔位或讓與股權予第三人
    ，則所有損失應由皇品公司及其連帶保證人被告丙○○負完
    全之賠償責任（協議書第6條參照），而被告甲○○、丁○○、辛○○亦應無條件將其在南寶山公司內所佔之股份，依
    協議書第6條之規定，無條件歸還原告，上情有雙方簽署之
    股權讓渡協議書一件及承諾書三件可稽。詎被告皇品公司交
    付原告用以支付讓渡金之前揭票載金額七百萬元之支票，自
    93年1月15日起即遭退票，且陸續到期之支票經提示後亦均
    不獲兌現，原告為求兩造和諧，尚委託律師寄發存證信函催
    告被告皇品公司出面處理，惟被告公司卻始終拒不給付，顯
    然其蓄意違約甚明，則原告依兩造協議書內容，請求被告等
    應將南寶山公司之股份一百八十二萬六千五百股返還登記予
    原告，應給付原告一億三千萬元及其法定遲延利息，自屬有
    據。又被告皇品公司所簽發之支票迄今已有三張發生退票情
    事，且退票後被告公司經原告寄發存證信函催告結果，迄今
    仍拒不給付，顯然原告亦得依民法第254條給付遲延之規定
    ，解除兩造間所簽定之協議書，原告爰以起訴狀繕本之送達
    為解除契約之意思表示，兩造間之協議書既經解除，原告亦
    得請求被告依協議書之約定回復原狀。
二、系爭股權讓渡協議書轉讓之標的為何？
  (一)系爭讓渡協議書第2條約定：甲方庚○○願將其目前在南寶
    山公司股東名冊內所佔有及所得掌控之股份，及部份在建工
    程款，以新台幣壹億參仟萬元之代價，讓渡予乙方皇品企業
    股份有限公司。此協議書簽約當時既由訴外人彭大勇律師及
    李明益律師擔任見證人，其中所載「部份在建工程款」，自
    不可能為「部份在建工程」之誤寫。
  (二)依據草擬、定稿系爭股權讓渡協議書之彭大勇律師於鈞院證
    稱，該協議書第二條之約定本來就約定「在建工程款」，並
    沒有多印，意思係指每百分之九的股份要支出六百萬元，實
    際上的意思與讓渡股份是同樣意思，這句話是多餘的等語。
    參以卷附南寶山公司87年12月18日股東會議事錄之記載，且
    被告聲請傳訊之證人戊○○於鈞院亦證稱，南寶山公司各股
    東確有依該股東會決議履行，益徵系爭讓渡協議書第二條所
    約定之「部份在建工程款」，確係指南寶山公司曾於87年12
    月18日股東會決議，各股東除蕭再勝先生外，應於88年元月
    20日補齊合計三千五百萬元之股款（按：南寶山公司之資本
    額為三千五百萬元），在88年5月20日前，按股權比例借資
    新台幣貳仟伍百萬元予公司，俾供南寶山公司開發興建南寶
    寺之用。
  (三)既然該款係交由南寶山公司開發興建其所有南寶寺之用，而
    增加南寶山公司股份之價值，故系爭讓渡協議書讓渡之標的
    雖記載股份及部份在建工程款，其實質應為南寶山公司股份
    之讓渡，亦即「部份在建工程款」應屬贅詞。此參以系爭讓
    渡協議書為「股權」讓渡協議書，且於前言記載：茲為南寶
    山開發建設股份有限公司之股權轉讓（與地主蕭再勝位於屏
    東縣獅子鄉○○段627號，原逍遙世界金寶塔後改為南寶寺
    之經營開發權轉讓）及其他相關事宜。益足徵之。
三、被告主張行使同時履行抗辯權是否有理由？
  (一)按承租人所有民法第431條第1項之費用償還請求權，與其在
    租賃關係終止後所負返還租賃物之義務，非有互為對價之關
    係，不得藉口其支出之有益費用未受清償，即拒絕租賃物之
    返還（最高法院33年上字第2326號判例參照）。又所謂同時
    履行之抗辯，乃係基於雙務契約而發生，倘雙方之債務，非
    本於同一之雙務契約而發生，縱令雙方債務在事實上有密切
    之關係，或雙方之債務雖因同一之雙務契約而發生，然其一
    方之給付，與他方之給付，並非立於互為對待給付之關係者
    ，均不能發生同時履行之抗辯（最高法院59年台上字第850
    號判例參照）。查依據系爭「股權讓渡協議書」第2條約定
    ，被告皇品公司係以一億三千萬元之對價受讓原告所有南寶
    山公司股權及部份在建工程款，顯然本件被告於答辯狀所舉
    情事（股權轉讓除外，惟股權轉讓早已辦理完畢），與該一
    億三千萬元之給付，非有互為對價之關係，亦非立於互為對
    待給付之關係，揆諸上揭最高法院判例之說明，自不能發生
    同時履行之抗辯。故本件被告主張皇品公司遲延給付受讓股
    權對價，實係涉及同時履行抗辯云云，自屬無據。
  (二)再者，債務人享有同時履行抗辯權者，在未行使此抗辯權以
    前，仍可發生遲延責任之問題，必須行使以後始能免責，此
    最高法院50年台上字第1550號著有判例明文。雖被告主張其
    等曾於93年2月27日召開之爭議協調會中，行使同時履行抗
    辯權云云，惟查被告所提出之爭議協調會之會議紀錄，其上
    並無被告皇品公司主張同時履行抗辯之記載，且紀錄該協調
    會內容之彭大勇律師於鈞院亦證稱，原告未同意被告緩期清
    償，對於被告有無行使同時履行抗辯權，並無印象等語，顯
    見被告關此之主張，應屬無據。
  (三)且本件被告皇品公司用以支付受讓股權對價之支票，確自93
    年1月15日起即遭退票，且未獲被告皇品公司於十五日內處
    理之情，為被告所不爭執，按諸系爭「股權讓渡協議書」第
    6條約定，該「股權讓渡協議書」於93年1月30日顯然已經失
    效。縱使本件被告享有同時履行抗辯權而於93年2月27日行
    使，其等自93年1月15日起所負之遲延責任，仍不能免除。
    亦即，縱使本件被告享有同時履行抗辯權，亦不能使已失效
    之「股權讓渡協議書」又發生效力。
  (四)又系爭「股權讓渡協議書」第7條第3款係約定，於簽約前，
    若因「南寶寺」之開發而衍生之工程問題及其他糾紛係【可
    歸責於原告】之原因，且單一事件所需之金額超過十萬元者
    ，方由原告處理。本件被告雖提出「逍遙世界金寶塔工程案
    分析表」及舉證人己○○，欲證明其主張之工程問題確已發
    生，且應由原告負責處理云云，惟證人己○○既於鈞院證稱
    ，對於工地後方地層滑動之原因，在製作分析表時並不知其
    原因，顯然被告所提出之「逍遙世界金寶塔工程案分析表」
    及證人己○○之證詞，應不能證明該工程問題係可歸責於原
    告之原因，則被告率爾主張原告有未依約履行情事云云，顯
    乏根據。
  (五)另依證人己○○於鈞院證稱，違規開發的地點與建築物基地
    屬於不同基地，產業道路滑動的地方係在已取得雜項使用執
    照的擋土牆處，而寶塔的興建縣政府亦未禁止以明挖方式等
    語；且證人乙○○於鈞院亦證稱，違規的部分與寶塔興建沒
    有關係，寶塔興建係依建築師的設計施工，88年發生產業道
    路地層滑動，是因為颱風下大雨，是因為土石流的關係，是
    天災等語。復參諸卷附屏東縣政府92年8月1日92屏管字第
    2294號函，主旨欄記載「88年颱風災害造成基地損害」，及
    南寶山公司92年11月26日南總字第921126-1號函，主旨欄亦
    記載「因88年颱風災害造成基地損害」，應徵被告所舉出之
    工程問題，其原因係天災，而非可歸責於原告之原因，依約
    自非原告所應負責處理。
  (六)另據南寶山公司於系爭股權移轉後之93年2月10日對原告所
    發存證信函意旨，該公司係根據系爭股權讓渡協議書第七條
    第(一)、(二)、(三)項之規定，請求原告庚○○付款，其所列之明
    細均為股權移轉前已施作工程之費用，而原告於接獲上開存
    證信函後亦與南寶山公司積極對帳釐清。足見被告於本件訴
    訟中辯稱上開第七條第一、二、三項包括其承接南寶寺後始
    施工之各項改善費用，並主張同時履行抗辯，核與事實不符
    ，亦於法無據。
四、被告丙○○應否負連帶保證責任？
  (一)被告丙○○於系爭讓渡協議書乙方連帶保證人欄簽名蓋章之
    真正，為其所不爭執，顯然其應負連帶保證責任甚明。
  (二)系爭讓渡協議書雖於第3條約定，應在第5條抵押權設定登記
    完畢一個月內，將股權轉讓手續辦理完畢。惟第3條同時亦
    約定，係由原告配合被告皇品公司辦理股權轉讓手續，且轉
    讓所需費用由被告皇品公司負擔。而原告在簽訂「股權讓渡
    協議書」，均有積極配合辦理股權轉讓手續，惟因被告皇品
    公司要求應同時將訴外人蕭再勝股權亦由原告用印辦理股權
    轉讓，此部分顯非契約所約定之內容，原告自無法於該部分
    亦配合辦理。又被告皇品公司直至91年12月24日，始繳清股
    權轉讓應付之稅金，此有被告所提出之證交稅繳款書足憑。
    因上舉事由，方才造成股權轉讓手續未在抵押權設定登記完
    畢一個月內辦理完畢。此情事之發生既係可歸責於被告皇品
    公司之原因，自難認原告有何遲延情事。故被告丙○○執此
    而主張其已不負連帶保證責任云云，自無理由。況且，被告
    丙○○所舉情事，並非法律所規定得以免除連帶保證責任之
    事由，顯然其片面主張已不負連帶保證責任云云，應屬無據
    。
五、被告辛○○、甲○○、丁○○於91年12月2日所簽具的承諾
    書有無出具給原告？事後有無作廢或變更？
  (一)被告辛○○、甲○○、丁○○於91年12月2日所簽立之承諾
    書係屬真正，且有出具給原告等情，參諸被告93年5月26日
    答辯狀、同年10月25日準備書(二)狀及被告甲○○於鈞院93年
    年5月26日之陳述，應可證明之。
  (二)被告甲○○、丁○○辯稱其等所簽立之承諾書事後已作廢云
    云。然而，當時之所以會由被告辛○○、甲○○、丁○○簽
    立承諾書予原告，係因被告皇品公司應給付之受讓股權之對
    價係採分期給付方式，給付完成日期係在93年6月15日，而
    被告皇品公司復欲在給付完成日期以前，將股權登記在他人
    名下，為免一旦發生讓渡金之給付有違約情事時回復原狀之
    困難，遂由被告辛○○、甲○○、丁○○簽立承諾書予原告
    ，以保障原告之權益。而今，被告皇品公司於股權讓渡金之
    給付確已發生違約情事，則原告自可本於被告辛○○、甲○○、丁○○所簽立之承諾書，對其等提出本件請求，並不受
    其等片面主張承諾書已作廢而受影響。況且，被告皇品公司
    於受讓股權後，確也曾將股份登記在被告辛○○、甲○○、
    丁○○名下，此有經濟部中部辦公室94年5月20日經中三字
    第09430904690號函檢送之南寶山公司91年12月31日之股東
    名簿影本乙份在卷可佐，益徵確無所謂承諾書事後已作廢之
    情形。
  (三)被告雖辯稱該等承諾書系協商過程之文件，因雙方就承諾書
    之內容意思表示未合致，故該等承諾說並未生效云云。惟倘
    若僅係協商過程之文件，何以被告辛○○、甲○○、丁○○
    須於承諾書上簽名呢？且該文件既係「承諾書」而非「協議
    書」，被告等人將其意思表示傳達給原告後，該承諾即已具
    備法律上效力，與意思表示是否合致何干呢？
六、被告辛○○、甲○○、丁○○如依承諾書應負返還股權之責
    任時，其返還的範圍為何？
  (一)被告辛○○、甲○○、丁○○等人於91年12月2日所簽立之
    承諾書記載：「…若皇品企業股份有限公司未依91年10月24
    日與庚○○先生及其他相關人士所簽立之股權讓渡協議書中
    第2條及第4條之約定給付讓渡金予庚○○先生，則立承諾書
    人應將其在南寶山開發建設（股）公司內所佔有之股份，依
    協議書第6條之約定，完全無條件歸還庚○○先生，否則立
    承諾書人應負一切法律責任」。顯然被告辛○○、甲○○、
    丁○○均承諾於被告皇品公司未依約給付讓渡金時，願依系
    爭股權讓渡協議書第6條約定負其責任。
  (二)而系爭股權讓渡協議書第6條復約定：「乙方皇品公司保證
    依第4條所簽發之支票均會如期兌現，若有一期未兌現，且
    乙方皇品公司未在十五日內處理退票事宜，則除願將之前所
    付予甲方庚○○之金額視為違約金，由甲方庚○○無條件沒
    收外，此份協議書並立即失效，乙方皇品公司應立即回復原
    狀（即將所有股權移轉過戶予甲方庚○○，並將南寶寺之開
    發權及所有權，歸還甲方庚○○）。若在此之前乙方皇品公
    司已對外預售塔位或讓與股權予第三人，則所有損失應由乙
    方皇品公司及其連帶保證人負完全之賠償責任。」而今被告
    皇品公司所交付用以清償受讓股權對價之支票既已發生退票
    情事，且退票後被告皇品公司亦未在十五日內處理，則依系
    爭股權讓渡協議書第六條約定，如被告等不能將股權返還時
    ，原告應得請求被告辛○○、甲○○、丁○○連帶賠償本件
    讓渡股權之價額即一億三千萬元。
七、原告請求被告等人連帶給付一億三千萬元之計算方式及利息
    起算日之根據？
  (一)系爭讓渡協議書轉讓之標的為南寶山公司之股份，業據前述
    ，則於被告等人未能將股份返還之情況下，顯然原告受有之
    損害應為轉讓之對價一億三千萬元。再者，契約解除時，當
    事人雙方回復原狀之義務，除法律另有規定或契約另有訂定
    外，依左列之規定：一由他方受領之給付物，應返還之。…
    六應返還之物有毀損、滅失，或因其他事由，致不能返還者
    ，應償還其價額。民法第259條第1款、第6款定有明文。本
    件轉讓標的之對價既為一億三千萬元，於被告等未能將股份
    返還時，原告自得請求給付一億三千萬元。
  (二)又給付有確定期限者，債務人自期限屆滿負遲延責任；遲延
    之債務以支付金錢為標的者，債權人得請求依法定利率計算
    之遲延利息。民法第229條第1項、第233條第1項前段定有明
    文。依系爭讓渡協議書第6條約定，被告等於被告皇品公司
    退票後十五日內未處理時，即負有返還股權之責任，故被告
    等應自93年1月31日起，即負有返還股權之責任，如未能返
    還時，原告自得請求給付一億三千萬元及自93年1月31日起
    計算之遲延利息。
八、被告主張違約金過高是否有理由？
  (一)按約定之違約金額過高者，法院得減至相當之數額，民法第
    252條定有明文。惟此項規定乃係賦與法院得依兩造所提出
    之事證資料斟酌社會經濟狀況並平衡兩造利益而為妥適裁量
    、判斷之權限，非謂法院須依職權蒐集、調查有關當事人約
    定之違約金額是否有過高之事實，而因此排除債務人就違約
    金過高之利己事實，依辯論主義所應負之主張及舉證責任。
    況違約金之約定，為當事人契約自由、私法自治原則之體現
    ，雙方於訂約時，既已盱衡自己履約之意願、經濟能力、對
    方違約時自己所受損害之程度等主、客觀因素，本諸自由意
    識及平等地位自主決定，除非債務人主張並舉證約定之違約
    金額過高而顯失公平，法院得基於法律之規定，審酌該約定
    金額是否確有過高情事及應予如何核減至相當數額，以實現
    社會正義外，當事人均應同受該違約金約定之拘束，法院亦
    應予以尊重，始符契約約定之本旨。倘債務人於違約時，仍
    得任意指摘原約定之違約金額過高而要求核減，無異將債務
    人不履行契約之不利益歸由債權人分攤，不僅對債權人難謂
    公平，抑且有礙交易安全及私法秩序之維護（最高法院92年
    台上字第1747號判決參照）。
  (二)本件被告就兩造所約定之違約金有何過高致顯失公平一節，
    並未舉證證明，參諸前揭最高法院判決意旨，被告主張兩造
    約定之違約金額過高，自屬無理由。
九、被告主張因乙○○股權問題，其可拒絕給付受讓股權對價云
    云，顯無理由。系爭「股權讓渡協議書」第八條已約定，乙○○在南寶山公司內仍存有多少股權，應由被告皇品公司與
    乙○○協商，不論協商如何，乙○○均不可再向原告請求，
    乙○○若有因股權與原告產生任何糾紛，均由被告皇品公司
    概括承受及出面處理，顯見乙○○之股權問題本即應由被告
    皇品公司承受處理，與原告無涉，被告自難據之而主張其可
    拒絕給付受讓股權之對價，此即為被告之前未提出該項主張
    之原因所在。
十、訴之聲明：
  (一)被告等應將南寶山開發建設股份有限公司之股份一百八十二
    萬六千五百股返還登記予原告，並將股票為交付；如不能返
    還時，應連帶給付原告一億三千萬元，及自93年1月31日起
    至清償日止，按週年利率百分之五計算之利息。
  (二)訴訟費用由被告等負擔。
  (三)原告願供擔保，請准宣告假執行。
貳、被告皇品企業有限公司、辛○○、甲○○、丁○○抗辯：
一、系爭股權讓渡協議書之讓渡標的為何？
  (一)查證人彭大勇稱：「（被告訴代問：股權讓渡協議書第7條
    第3項有關工程問題…是何所指？是否指南寶山當時興建中
    的工程？）…是事後我在給大家看的時候，乙方（即被告皇
    品公司）是買方擔心是否有應由甲方負責的事情沒有處理，
    日後卻須由乙方負擔，故請求加入此款…」，並證實簽約時
    工程還在進行中尚未全部完成，由此已可得證被告皇品公司
    向原告價購之標的絕非僅止於形式意義之股權，而係包括實
    際上已存在之「在建工程」，否則系爭讓渡書第7條第(二)、
    (三)有關工程延續費用及衍生之工程問題之約定即無所指，亦
    無意義；且徵之證人戊○○所稱：「（被告訴代問：就你所
    知，當時原告賣給被告公司的是包括那些東西？）包括股權
    、在建工程，還有開發的權利。」，復可得證南寶山之「在
    建工程」確屬本件讓渡協議之標的無訛。
  (二)次查，被告皇品公司以高達一億三千萬元之對價與原告簽訂
    系爭股權讓渡協議書，無非是因原告當時所掌控之南寶山公
    司股份比例為52.186%，並擔任該公司董事長負責主導南寶
    寺之開發經營，衡諸雙方訂立讓渡協議書之目的及吾人日常
    生活所得之經驗法則，被告皇品公司向原告所價購之標的自
    不可能僅止於形式上之股權，而不包括實際上已存在之「在
    建工程」，從而，原告依系爭協議書第7條(三)約定所應負處
    理工程問題之義務亦與被告皇品公司之給付價金義務存有對
    價關係。
  (三)至證人彭大勇證稱系爭協議書第2條所載部分在建工程款並
    沒有多印個「款」字，並就其意義證稱：「…根據甲方（原
    告）的說法當初六位股東對南寶山公司應該支出的工程款以
    及股款，每百分之九股份要支出六百萬元，實際上的意思與
    讓渡股份是同樣的意思，這句是多餘的。」，惟其所述係根
    據原告之片面說法，且所稱「在建工程款」之意義與一般社
    會大眾之認知顯然有所不同，其證詞恐有礙於前為原告之受
    任人之立場而趨於模稜兩可，且證人於作證當時尚受原告委
    任為另案之訴訟代理人，故其尚非無可議之處。況系爭讓渡
    協議之價購標的是否包括「在建工程」並非只能就協議書第
    2條之文義用詞加以推敲，從系爭協議書開宗明義即載明：
    茲為南寶山建設股份有限公司之股權轉讓（…原逍遙世界金
    寶塔後改為南寶寺之經營開發權轉讓），其（）中已明確就
    「股權」詳釋為「經營開發權」，足證系爭讓渡之標的非止
    形式上之股權而已甚明。
  (四)另觀諸系爭讓渡書第7條(一)：「在簽立本協議之前甲方庚○○及南寶山公司因南寶寺而尚有應付款項1,139萬9,200元（
    參附件三），乙方皇品公司願替甲方庚○○及南寶山公司支
    付其中600萬元…」，約定被告皇品公司除1億3千萬元外，
    另替原告支付其欠他人工程款中之六百萬元，此有系爭讓渡
    書之附件三可稽，益證原告當時並無對他人之工程款債權以
    為讓渡之標的。
  (五)系爭讓渡協議書讓渡之標的並不僅止於「股權」，原告另向
    訴外人南寶山開發建設股份有限公司訴請清償借款事件，業
    據本院94年度重訴字第37號判決駁回其訴在案，並任該借款
    亦為本件讓渡之標的。在上開案件中，本院依職權向財政部
    台灣省南區國稅局台南市分區調閱南寶山公司營利事業所得
    稅結算申報資料，據該局以94年度10月20日南區國稅南市一
    字第0940051894號函檢送南寶山公司91年度之資產負債表之
    記載可知，南寶山公司91年度之資產淨值僅30,745,977元，
    尚不足資本額35,000,000元，係屬於虧損狀態，此由上開函
    文所檢送之南寶山公司91年度營利事業所得稅結算申報書記
    載南寶山公司課稅所得額為-26,778元，更足證原告於簽立
    系爭股權讓渡協議書時，依其所得出賣被告公司百分之52.
    19之股份計算，其得取得之代價絕不及其出資額18,266,500
    元（00000000x52.19﹪＝00000000），而系爭讓渡之價金高
    達一億三千萬元，系爭讓渡標的不可能僅止於「股權」。又
    南寶寺是原告擔任南寶山公司期間，完成建構其主體工程，
    所之出之經費為南寶山公司各股東所之出之資金，及南寶山
    公司87年股東會決議由原告借給南寶山公司之四千萬元，原
    告因而能於91年間出售其在南寶山公司之上開股權時，以一
    億三千萬元之高價出售（按南寶山公司原始資金為三千五百
    萬元，於上開股東會決議中再由各股東出資二千五百萬元，
    共六千萬元，簽協議書時因未全部完工，尚不能營運），且
    因上開四千萬元借南寶山公司是用以支付開發興建南寶寺之
    工程款，故於協議書中伊所出售之標的含此在建工程款，惟
    原告竟仍一再要求南寶山公司尚應另償還此部分之借款，造
    成被告皇品公司所承受之南寶山公司之股權稀釋及與南寶山
    公司之爭執，惟此部分亦經鈞院另案判決駁回原告之請求（
    即94年度重訴字第37號），確認協議書第二條之「在建工程
    款」為前開四千萬元之借款。
二、被告主張同時履行抗辯是否有理由？
  (一)被告主張之事由包括：
  1.原告未依系爭協議書第5條(二)之約定，將被告皇品公司所簽
    發已到期並兌現面額計9,000萬元之本票返還被告皇品公司
    ，此為原告所不爭執。
  2.原告所交付之南寶寺在建工程，於交付時係處於勒令停工之
    狀態，且有下列工程問題拒不依系爭協議書第7條(三)負責處
    理：(1)南寶寺工程地下室採明挖方式施工、坡度過陡、地層
    滑動，造成四周土方流失，經屏東縣政府要求改善；(2)因地
    層滑動，經屏東縣政府通知應設置地層滑動預警系統觀測井
    ；(3)該工程當時涉有越界建築及鄰地果樹毀損等案件，於法
    院訴訟中，尚未結案前不得請領使用執照；(4)該工程未經申
    請許可，自行變更加建地下二樓，必須重新申請開發許可並
    變更設計；(5)原告就部份工程款項及建築師業費用未付清尾
    款。
  3.上開事實有被證十二「逍遙世界金寶塔工程案分析」乙份可
    稽，此經證人己○○其內容真正無訛，足證本件南寶寺工程
    於兩造簽訂系爭讓渡協議書時確已存在被告皇品公司所主張
    之各項「因南寶寺之開發而衍生之工程問題及其他糾紛」事
    由。且證人己○○亦證實上開工程開題均係92年8月以後始
    由當時之業者即被告皇品公司受讓股權、經營開發權後之南
    寶山公司提出緊急防災計畫完成改善，足證上開「因南寶寺
    之開發而衍生之工程問題及其他糾紛」確係被告皇品公司所
    處理解決。
  4.至於基地左上方違規開發遭勒令停工部份，雖非南寶寺金寶
    塔建築基地，但因仍屬同一開發計劃範圍，故屏東縣政府亦
    要求改善，證人己○○復證實此部份之改善亦在前述緊急防
    災計劃內，足證此部份問題乃屬「因南寶寺之開發而衍生之
    工程問題及其他糾紛」。
  5.又南寶山公司自86年11月間設立時起至91年10月24日簽訂系
    爭股權讓渡協議書，除91年5月1日至91年8月19日由乙○○
    擔任董事長外，均係由原告庚○○擔任董事長，而上開工程
    問題均係發生於原告庚○○擔任董事長之期間內，徵之證人
    乙○○所證：「（被告訴代問：有關開發的事務，是否由你
    負責？）我當董事長的時間由我負責，庚○○擔任董事長時
    ，就由他負責。」，職是，原告稱上開工程問題均非可歸責
    於伊，顯不足採信。
  (二)對價關係之說明：
  1.因原告拒不履行處理上開工程問題之義務，致被告皇品公司
    必須負擔之費用損失計約2,964萬3,397元（尚不含利息損失
    ），此與被告皇品公司拒絕給付之價金餘額4,000萬元，衡
    屬相當。
  2.且原告雖已履行其股權轉讓之義務，然被告皇品公司亦已給
    付價金9,000萬元，已逾全部價金之三分之二，參諸民法第
    264條第2項之法旨，被告皇品公司所主張同時履行抗辯之範
    圍，並無違背誠實及信用之方法，應屬正當。
  (三)被告主張之時間：
  1.查被告皇品公司於93年1月15日前，即已多次要求原告應出
    面處理上開工程問題，因原告置之不理，不得已只好不予兌
    現該期支票，以迫使原告出面協調，此所以雙方在93年2月
    27日召開協調會，足證被告皇品公司確已向原告為同時履行
    之抗辯。
  2.且觀諸該次協調會之會議記錄（按：其僅簡略紀錄要旨），
    發言內容（六）記載：「葉（即原告）：皇品公司退票之部
    分，限在93年3月3日之前處理，否則要依法處理」，可見會
    中已就退票問題加以討論，再觀發言內容（七）：「吳（即
    被告甲○○，代表被告皇品公司出席）：希望照合約精神，
    處理一切糾紛。第七條第三項，應由葉處理。」，更可證明
    被告當時確已就「退票」與「處理工程問題糾紛」之爭議相
    提並論，足認被告已為同時履行之抗辯。
  3.再者，由原告之發言內容亦可知，原告當時雖不同意被告皇
    品公司要求其處理工程糾紛之主張，但亦已清楚表示限皇品
    公司在93年3月3日前處理退票問題，足認原告業已將系爭讓
    渡書第六條前段之「15日」處理期限，同意延期至93年3月3
    日，從而判斷被告皇品公司應否負遲延責任之時點（遲延利
    息之起算亦同）即非93年1月15日或該日起15日內，而應係
    93年3月3日。又若鈞院審查結果認被告所主張之同時履行抗
    辯事由存在，則被告根本無須負遲延責任，原告即無由解除
    契約，系爭讓渡書所定之失效事由亦不存在。
三、被告辛○○、甲○○、丁○○於91年11月2日所簽具之承諾
    書有無出具給原告，及事後有無作廢或變更由被告辛○○一
    人出具承諾書？
  (一)查被告甲○○與丁○○於91年11月2日簽立之承諾書並未出
    具給原告，其原本一直由被告甲○○所持有，並於94年6月8
    日提出經鈞長核閱無訛，足證被告甲○○與丁○○之承諾書
    並未具給原告。
  (二)且所謂承諾書簽具之目的，乃在受被告皇品公司指定而受讓
    原告之股權，其最終手續即在於辦理股份移轉登記，而由被
    證一 證交稅繳款書六份及可資證明系爭股權讓渡之登記人
    只被告辛○○一人，且被證二、三所示之承諾書及同意書，
    益加可證。又若非如此，原告豈有可能配合辦理股權移轉登
    記手續。
  (三)至被告甲○○與丁○○嗣雖曾登記為南寶山公司之股東而持
    有股份，惟此係在辛○○受指示受讓原告讓渡之股份1,826,
    500股之後，此乃被告間之內部間題。併此敘明。
  (四)被告甲○○、丁○○於91年12月2日出具之承諾書並未生效
    。原告所提出被告丁○○、甲○○91年12月2日承諾書「影
    本」，乃係因被告皇品公司與原告簽訂系爭讓渡協議書之後
    ，曾有意要指定被告辛○○、甲○○、丁○○受讓股權，但
    此尚在協商之過程，根本還未定案，被告等人亦尚未將承諾
    書出具給原告，雙方就該承諾書之內容並無意思表示之合致
    ，是以該承諾書之「原本」一直由被告持有，依常理判斷，
    原告根本提不出原本，顯然違背事理之常。且在91年12月2
    日之後，因原告與被告皇品公司達成協議，要求將讓渡之股
    權登記在被告辛○○一人名下，乃於同年12月19日要求被告
    辛○○另立承諾書並要求皇品公司出具同意書，原告復於同
    年12月24日出具委任書及變更登記申請書，委任國大會計師
    事務所辦理業碩堂等人持股轉讓之登記事宜，由該變更登記
    申請書所檢附91年12月25日作成之「轉讓後之股東名簿」上
    載編號一為辛○○及其股數，可見原告當時即已明知其所讓
    渡之股權全部登記於被告辛○○名下，並有證交稅繳款書六
    紙為憑，足證上開91年12月2日之承諾書並未生效。且據證
    人彭大勇對於所詢：「94年11月29日的協議書．．．．．所
    謂新股東是指受讓自原告的股東或是包括受讓自皇品公司的
    股東？」之回答稱：「是皇品指定從原告那邊受讓的股東才
    有意義」，亦即此僅指直接自原告方面受讓股權之人，而不
    包括事後輾轉受讓股權之人，準此，復可證明應依承諾書擔
    負責任者僅為自原告方面受讓股權之辛○○一人，乃原告將
    之擴大及於謝明長之後手，請求被告甲○○及丁○○應負返
    還股權責任，自屬無據。
四、被告辛○○、甲○○、丁○○應否負返還股權之責？如是，
    其返還之範圍為何？是否有負連帶賠償之責？
  (一)假設被告辛○○三人應依承諾書負返還股權之責，其責任範
    圍係：「立承諾書人應將其在南寶山公司內所佔有之股份…
     」，意即指被告辛○○三人現時名下之股份而言，若被告
    辛○○三人名下已無股份，自無從返還，僅有應否負賠償責
    任之問題。
  (二)據卷附經濟部中部辦公室94年2月14日經（94）中辦三字第
    09430872110號書函所附南寶山公司93年8月19日股東名簿可
    知，被告辛○○三人名下均無該公司之股份，依上說明，自
    無從返還。被告皇品公司亦同。
  (三)且若認被告辛○○三人應依承諾書負返還股份之責，依承諾
    書所載其返還範圍亦僅為各自名下「所佔有之股份」部份，
    而非全部股份，原告請求渠三人與被告皇品公司應返還全部
    股份，顯非有理。
  (四)又若認被告辛○○三人應負賠償之責，亦無須負「連帶」之
    賠償責任，蓋連帶債務之成立以「債務人明示」或「法律有
    明文規定者」為限，民法第272條定有明文，而該承諾書僅
    記言「應負一切法律責任」，並無「連帶」之意思。
五、原告請求1億3千萬元的計算方式及利息起算日的根據為何？
  (一)查原告請求賠償1億3千萬元之依據為系爭讓渡書第6條後段
    ，而該段約定係謂「所有損失」應由皇品公司及連帶保證人
    負完全之賠償責任，則原告自應就其「所有損失」為何是1
    億3千萬元加以證明。
  (二)次查，原告雖又主張若鈞院認此項請求無理由，原告主張解
    除契約後依民法第259條之償還價額請求權云云。然則，系
    爭讓渡價金1億3千萬元，並非全部為購買股份之代價，已如
    前述，是縱鈞院認原告得請求償還價額，惟系爭股份之價額
    顯非1億3千萬元甚明，就此，原告仍應證明其價額為何。
  (三)至利息起算日部份，如前述，原告於93年2月27日協調會中
    ，業已將處理期限延至93年3月3日，則原告主張自93年1月
    31日起計算利息，自屬無據。
六、系爭協議書所定之違約金是否過高？被告得否主張抵銷？
    按原告依系爭協議書第6條約定將已支付之金額9千萬元視為
    違約金並予沒收，惟衡諸一般客觀事實、社會經濟狀況及當
    事人所受損害情形，本案以9千萬元為違約金顯然過高，謹
    請鈞院依民法第252條規定並參諸最高法院49年台上字第807
    號判例，減至相當之數額。而逾越相當數額部份，原告予以
    沒收即屬無法律上原因而受利益，被告皇品公司自得依不當
    得利之法則請求返還，並主張抵銷。
七、訴外人乙○○一再向南寶山公司主張伊有部分股權寄放在原
    告所掌控之股權內，主張對南寶山公司有股東之權利，造成
    被告皇品公司及南寶山公司之困擾，蓋乙○○所言如真，則
    原告出售之股權即有不足，雖協議書第八條第一、四款約定
    ，乙○○之股權爭議由被告公司承受處理，但縱由被告公司
    承受乙○○所主張之股份，被告亦依原約定之款項支付，則
    原告將受有不當得利，而生循環求償之爭議，且協議書中原
    告亦未告知其所讓售之股份中含有乙○○之股份及其數額，
    而原告又拒不出面確認，被告公司當然不敢貿然續付價金。
    兩造為乙○○之股權如何處理及如何付款於93年2月27日召
    開協調會，當時乙○○主張有出借伊在南寶山公司之股份百
    分之十八給千興公司（即原告所掌控而已出售之股權），尚
    差百分之十四點二，原告對此表示不願負責，但當時並未表
    示異議，以致協議無結論。原告既將本件股權讓渡協議書所
    載之股讓渡予被告皇品公司，依法即負有使被告完整無缺擁
    有此部分權利之義務（民法第348至350條參照），其所出售
    之股權中含有乙○○所寄託之股分，足證原告所出售之股權
    確有權利瑕疵，理應本諸誠信原則在協議書中載明，被告在
    原告所出售之股權股數不明確之情形下不敢貿然給付剩餘之
    價金，此項責任險應由原告負擔，原告之片面解約即非合法
    。又原告主張依協議書第八條第(一)款稱，乙○○在南寶山公
    司內有多少股權，應由乙○○與皇品公司協商，主張縱乙○○與原告有股權糾紛時，仍應由皇品公司負責任云云，惟原
    告此項主張顯有張冠李戴之情形，蓋協議書第八條第(一)款是
    就乙○○在南寶山公司內存有多少股權而為約定，同條第(四)
    款則係就乙○○與原告之股權爭議而為約定。原告就伊所出
    售之股權中尚含有乙○○之股權乙節，尚無爭議，只是辯陳
    此項爭議不得自系爭價金中扣除，而應由皇品公司概括承受
    及出面處理。惟所謂概括承受及出面處理，就係由皇品公司
    概括承受彼等何方之權利、義務，並未約明。若謂概括承受
    乙○○一方，則皇品公司即概括承受乙○○對原告就股權爭
    議所生之權利及義務，並非如原告所主張伊所出售之股權中
    縱有乙○○之股權時，此部分所生之責任即歸由皇品公司負
    責，而不及於乙○○等因而可對原告主張之權利，此觀約定
    「概括承受」之文義即明。皇品公司既概括承受乙○○對原
    告因股權爭議所生之權利義務，則皇品公司即可代乙○○向
    原告主張其包括在出售與皇品公司之股權，原告亦有協商確
    認之協力義務，惟原告一再不願就此詳加協商，足證原告違
    反此協力義務，其主張解除契約即非合法。
八、訴之聲明：
  (一)原告之訴駁回。
  (二)訴訟費用由原告負擔。
  (三)如受不利判決，被告願供擔保，請准免為假執行。
參、被告丙○○抗辯：
一、原告庚○○與被告皇品企業股份有限公司法定代理人辛○○
    於91年10月24日簽立股權讓渡協議書，由被告丙○○於該協
    議書簽署為皇品企業股份有限公司之連帶保證人，同時被告
    對原告聲明：原告葉項堂（該協議書之甲方）應依協議書內
    載條文確實履行否則答辯人不負連帶保證人之責任，合先敘
    明。
二、依該協議書第二、三條文載︰「甲方庚○○（即原告）願將
    其目前在南寶山公司股東名冊內所佔有及所得掌控之股份（
    包括庚○○、葉雅靜、台鋼金屬工業股份有限公司、葉雅倫
    、千興不鏽鋼股份有限公司、葉志冠…等共六位）及部分在
    建工程款，以新台幣壹億參仟萬元之代價，讓渡予乙方皇品
    企業股份有限公司，前揭股東轉讓手續由甲方葉項堂配合乙
    方皇品公司辦理，並應在第五條抵押權設定登記完畢一個月
    內辦理完畢，所需費用由乙方皇品公司負擔」。惟原告並未
    依該協議書第二條文載內容如實辦理，形同違約在先，原告
    既已不依約履行，被告自無繼續擔負連帶保證人責任之理。
    一如被告於該協議書簽署為連帶保證人同時對原告之聲明：
    原告庚○○應依協議書內載條文確實履行，否則被告不負連
    帶保證人之責任，且被告於原告未依該協議書第二條內容辦
    理時，即時於民國91年11月28日以高雄郵屬存證信函第521
    號函通知原告：因原告未於簽署協議書三十日內履行該條文
    內容，被告自與責任保證任何行為之履踐，更棄乙方（指皇
    品公司）保證人之義務，其意甚明；即被告已明白表示：因
    原告未依約履行該條款義務，不據實依約辦理，被告不應繼
    續擔任皇品公司連帶保證人。該存證信函自發函日起，未見
    原告異議，至今已逾年餘，原告與皇品公司因票款支付及回
    復原狀之爭，不察被告已棄連帶保證人之角色及責任，又將
    被告捲入，顯有未當。
三、另原告起訴被告等應給付原告新台幣壹億參仟萬元，其理由
    無非以：被告皇品公司因承受原告股權而開立之支票未能依
    約兌現，依雙方約定，若未於退票十五日內處理，即視同違
    約，已付票款視同違約款，如同無支付任何讓渡金，如無法
    退還股權回復原狀，其相關人等（被告等）應賠償原告新台
    幣壹億參仟萬元云云…。惟查：股權讓渡協議書簽立後，承
    受之皇品公司已陸續交付票款約九千萬元，未兌現支票，據
    被告皇品公司所述；係因有原告應配合而未配合之相關項目
    延誤所致，原告率爾以皇品公司違約，又有如開立之支票未
    能依約兌現，依雙方約定，若未於退票十五日內處理，即視
    同違約，已付票款視同違約款，如同無支付任何款項，即要
    向被告等索賠鉅款，心態可議。原告經商，蠻橫行事，繼而
    興訟，索賠巨款，居心叵測。
四、揆諸原告94年10月4日辯論意旨狀，被告丙○○強烈質疑本
    案中除被告外，原告、被告及證人等恐有隱匿事實之嫌。茲
    陳述如下：
  (一)系爭股權讓渡協議書轉讓之標的為何？
    系爭股權讓渡協議書轉讓之標的應為南寶山開發建設股份有
    限公司之股權轉讓。按原告辯論意旨理由一之（三）稱：『
    …係交由南寶山公司開發興建【其所有】之南寶寺之用…茲
    為南寶山開發建設股份有限公司之股權轉讓（與地主蕭再勝
    位於屏東縣獅子鄉○○段六二七號，原逍遙世界金寶塔後改
    為南寶寺之經營開發轉讓權）…。』依被告提出之《附件一
    》，上揭土地已於74年由地主蕭再勝讓渡予林萬亭（即被告
    丙○○之被繼承人），並同意由林萬亭及其所有之春雨夏之
    陽實業股份有限公司開發「逍遙世界金寶塔」，並由蕭再勝
    擔任春雨夏之陽實業股份有限公司副董事長乙職，復於82年
    取得屏東縣政府核發「逍遙世界金寶塔代表人蕭再勝」之雜
    項執照；另，蕭再勝再於91年10月24日與被告丙○○簽訂契
    約書，載明其承認與林萬亭買賣土地及共同開發「逍遙世界
    金寶塔」之事實，並同意與被告丙○○共同於該土地開發上
    揭標的物，申明放棄與南寶山開發建設股份有限公司、葉頓
    堂…等之合作開發關係。依以上事證，上開土地所有權及標
    的物開發權並不屬於南寶山開發建設股份有限公司，曷來【
    其所有】『南寶寺』之說？
  (二)證人戊○○為何人？證詞可信否？
    戊○○即此股權讓渡協議書之實際出資者及經營者，亦即系
    爭退票之幕後被告。系爭股權讓渡及退票實際情形如下：91
    年10月24日，即系爭股權讓渡協議書簽訂當日，由戊○○指
    示被告丁○○與被告甲○○持第三人林錦清（即欣利弘有限
    公司法人代表，疑為丁○○之人頭戶）之支票及印章，交由
    被告代理簽約及用印，讓渡價金共計一億三仟萬元，支票二
    十一張交予原告庚○○委任人，並由被告皇品公司另開立同
    額本票向原告受讓股權。於被告皇品公司受讓股權完畢後，
    再由被告皇品公司、丁○○及甲○○簽署承諾書，事後隨即
    交由戊○○分配股權。期間所有支票皆由戊○○以第三人名
    義匯人林錦清支票帳戶，由庚○○具領。91年1月15日、2月
    15日起陸續發生退丁○○挪用，並非蓄意退票云云；被告丙○○係經彭大勇律師告知1月15日退票後旋即轉告戊○○須
    儘速補款，伊卻推說丁○○挪用，孰料2月15日再次發生退
    票，戊○○依然推說遭丁○○挪用，而不為處理，終於導致
    原告依約提出恢復原狀之訴。以下三點，足證戊○○即系爭
    退票之幕後被告。1.戊○○及其相關人（妻：陳幼蕙、弟：
    曾國進、員工：王進銘《現任南寶山開發建設股份有限公司
    董事長》〕等目前持有南寶山開發建設股份有限公司全部股
    權。2.南寶山開發建設股份有限公司91年10月24日起陸續變
    更股東名冊。3.丁○○、甲○○、林錦清、辛○○及皇品公
    司與戊○○或永青營造、上欣營造及皆豪鋼構（以上三家公
    司負責人皆為戊○○）資金往來記錄。
五、被告皇品公司受託受讓系爭股權，卻未依誠實及信用方法履
    行義務，顯涉民法第148條『權利濫用之禁止』：「權利之
    行使不得違反公共利益或以損害他人為目的」。按，原告辯
    論意旨理由三之（二）稱：『…被告皇品公司直至91年12月
    24日，始繳清股權轉讓應付之稅金…方才造成股權轉讓手續
    未在抵押權設定登記完畢一個月內辦理完畢…』。此係被告
    皇品公司『權利濫用』所致；倘被告皇品公司依誠實及信用
    方法履行義務，不致造成延遲繳稅及股權延宕移轉情事。
六、被告丙○○應否負連帶保證責任？
  (一)被告丙○○於發現被告皇品公司與原告庚○○、訴外人戊○○、被告丁○○、訴外人乙○○及被告甲○○間存在明顯股
    權讓渡紛爭之時，即被告皇品公司未依誠實及信用方法履行
    義務之前，即以存證信函告知雙方，解除連帶保證人之職務
    。
  (二)被告皇品公司為公司法人，極易卸除法律責任；被告丙○○
    則為自然人，且係上開土地及標的物權益人，基於商業誠信
    原則，上開標的物實際所有人，違法於未取得『殯葬設施經
    營許可』前即陸續販售塔位獲利數億元，原告庚○○則實際
    得利九仟萬元，嗣原告庚○○轉而控告被告須負連帶賠償責
    任。被告未蒙其利，先受其害。此肇因於訴外人戊○○與原
    告庚○○間『通謀虛偽意思表示』，即民法第87條：表意人
    與相對人通謀而為虛偽意思表示者，其意思表示無效。訴外
    人戊○○與原告庚○○原即係舊識好友，且分任南寶山開發
    建設股份有限公司監事及董事長，被告則為上揭標的物權益
    人，渠等為便宜取得商業利益，而為『通謀虛偽意思表示』
    ，使被告須負連帶保證責任，進而無辜背負龐大債務而喪失
    權益意旨明確。證諸以上事例，被告丙○○不應負連帶保證
    責任。
七、綜上陳述，被告之連帶保證貴任早因原告違約不履行該協議
    書條文而消失，有被告所發之存證信函可稽，應為原告所不
    爭執，原告僅仗此顯失公平及商場常態之約定，即執意興訟
    ，索賠鉅款，顯不足採，原告之主張為無理由，請鈞長判決
    如被告之聲明，實感法便。
八、被告之聲明：
  (一)駁回原告之訴及其假執行之聲請。
  (二)訴訟費用由原告負擔。
  (三)如受不利之判決，顯供擔保免予執行。
參、兩造不爭執之事實：
一、兩造於91年10月24日簽訂股權讓渡協議書，協議書之內容如
    原告所提出之協議書所載，被告對原告所提出之證物一股權
    讓渡協議書內容之真正不爭執。
二、被告皇品公司已給付給原告的價金是九千萬元，但給付九千
    萬元的本票，原告沒有返還。自93年1月15日起至同年6月15
    日止面額合計為四千萬元之六張支票，屆期均退票。
三、對被告所提被證十二逍遙世界金寶塔工程案分析表（即被告
    94年3月18日調查証據申請狀附件，本院卷二第131頁），之
    形式上不爭執。
四、依據經濟部中部辦公室94年5月20日函送之91年12月15日被
    告中僅辛○○登記為南寶山公司的股東，91年12月31日南寶
    山公司股東名簿，記載辛○○、甲○○、丁○○曾經登記為
    該公司的股東。
五、同上函文94年4月12日南寶山公司股東名簿記載被告均非該
    公司的股東。
肆、得心證之理由：
一、本件爭點如下：
  (一)系爭股權讓渡協議書讓渡之標的除股份外，係指「在建工程
    」或是「在建工程款」？
  (二)被告皇品企業有限公司、辛○○、甲○○、丁○○主張同時
    履行抗辯是否有理由？
  (三)被告皇品企業有限公司、辛○○、甲○○、丁○○抗辯權利
    瑕疵是否有理由？
  (四)原告主張被告皇品公司給付遲延，經催告後仍不履行，經原
    告解除契約後，依據民法第259條之規定，請求被告皇品公
    司回復原狀，將受讓之股權返還予原告，若不能返還時，則
    應償還價額一億三千萬元，是否有理由？
  (五)被告丙○○是否應負連帶保證責任？其連帶保證的範圍為何
    ？
  (六)被告辛○○、甲○○、丁○○於91年12月2日所簽具的承諾
    書有無出具給原告？事後有無作廢或是變更而由被告辛○○
    一人出具承諾書？
  (七)被告辛○○、甲○○、丁○○如依承諾書應負返還股權之責
    任時，其返還的範圍為何？是否有連帶給付一億三千萬元的
    責任？
  (八)原告請求一億三千萬元的計算方式及利息起算日的根據為何
    ？
  (九)違約金是否過高？被告是否得主張抵銷？
二、關於系爭股權讓渡協議書讓渡之標的除股份外，所謂「在建
    工程款」之意義為何？是否為「在建工程」之誤：
  (一)被告於訴訟之前階段主張系爭股權讓渡協議書第二條所謂之
    「部分在建工程款」係「部份在建工程」之筆誤，而主張本
    件讓渡之標的尚包括南寶山公司當時已完成之建物云云。經
    查，系爭股權讓渡協議書之擬稿人及證人彭大勇於本院具結
    證稱：「（問：系爭協議書第二條所載部分在建工程款是否
    有多印個『款』字，或是本來就約定在建工程款？）並沒有
    多印，本來就是在建工程款。（問：所約定的部分在建工程
    款意義如何？）本來草擬內容沒有在建工程款這句話，後來
    因為不記得那一方可能是乙方（被告皇品公司））提出不同
    意見，我與甲方（原告）討論後甲方要我在加這句話，我才
    加進去，根據甲方（原告）的說法當初六位股東對南寶山公
    司應該支出的工程款以及股款，每百分之九的股份要支出六
    百萬元，實際上的意思與讓渡股份是同樣的意思，這句是多
    餘的。」（見本院94年6月8日言詞辯論筆錄）已明確表示依
    簽約當時當事人之真意，該「在建工程款」之記載並非「在
    建工程」之筆誤。另依文義解釋，所謂「工程款」與「工程
    」之文義相差甚大，亦難憑「在建工程款」之記載推知當事
    人原有記載「在建工程」之意思。又南寶山公司之南寶寺建
    物之所有權係屬於南寶山公司所有，原告雖為南寶山公司之
    股東，對於南寶山公司所有之建物工程亦無以自己之名義加
    以處分之權利，故被告主張該建物工程為本件讓渡之標的之
    一，與經驗法則有違，尚難憑採。而證人戊○○雖證稱該在
    建工程款係在建工程之誤載，惟戊○○係本件買賣之利害關
    係人（見原告95年8月16日狀），其證詞有偏頗之虞，亦難
    採信。
  (二)原告主張依證人彭大勇之陳述，該「在建工程款」係指南寶
    山公司股東對南寶山公司應該支出的工程款以及股款，每百
    分之九的股份要支出六百萬元，實際上的意思與讓渡股份是
    同樣的意思云云，惟按於告提出之南寶山公司87年12月18日
    股東會議事錄（見本院卷二第118頁）記載各股東按股權比
    例借資二千五百萬元予南寶山公司，供作開發興建南寶寺之
    用，該二千五百萬元是各股東按股權比例借予南寶山公司，
    已有增資之性質，且非原告個人之出資，自不容原告擅自出
    讓與被告皇品公司，故原告主張該「在建工程款」之記載為
    此部分之出資，亦難採信。
  (三)被告於訴訟後階段，主張依據本院94年度重訴字第37號之判
    斷，系爭「在建工程款」係指原告庚○○於87年間借貸與南
    寶山公司之借款四千萬元，用以支付興建南寶寺之工程款。
    經查，本院94年度重訴字第37號原告與訴外人南寶山公司間
    給付借款事件，於94年12月1日言詞辯論期日，證人張玉雪
    就所詢關於南寶山公司所有南寶寺工程款之來源，具結證稱
    ：「被告（南寶山）公司本來就有三千五百萬元之資本額，
    後來開股東會議時，又向原告借四千萬元，並要求除了地主
    蕭再勝之外其他股東依出資額比例再籌資二千五百萬元，總
    共就有一億元。」（見本院卷三第42頁），又依據原告提出
    之南寶山公司87年12月18日股東會議事錄亦記載「各股東按
    股權比例借資二千五百萬元予（南寶山）公司，惟上述資金
    不足開發費用時，庚○○同意協助再融資四千萬元予公司。
    」（見本院卷二第118頁），與上揭證人張玉雪所述相符，
    應堪信實。從而，綜合判斷上述兩造之主張及證人張玉雪於
    另案中之證述，堪認本件讓渡之標的中所謂「在建工程款」
    應係指原告借貸與南寶供公司之四千萬元，作為南寶山公司
    興建南寶寺之用，而與被告所主張南寶寺本身之在建工程無
    關。
三、關於被告皇品企業有限公司、辛○○、甲○○、丁○○主張
    同時履行抗辯是否有理由：
    被告主張南寶山公司所有之南寶寺建築工程亦為本件讓渡之
    標的之一，故該工程所發生之糾紛應由原告解決之部分，於
    原告解決之前，被告可行使同時履行抗辯權云云。惟查，系
    爭股權讓渡之標的並不包括所謂在建工程，業經詳述如上，
    所謂建物之工程既非買賣之標的之一，被告自不得據以主張
    同時履行抗辯。
四、關於被告皇品企業有限公司、辛○○、甲○○、丁○○抗辯
    權利瑕疵是否有理由：
    被告主張因原告所出讓之股權中含有訴外人乙○○所有之股
    權，經乙○○向被告主張權利，原告出售之股權有權利瑕疵
    擔保云云。惟按買受人於契約成立時，知有權利之瑕疵者，
    出賣人不負擔保之責，民法第351條前段定有明文。系爭股
    權讓渡協議書第八條第(四)項約定：乙○○及李富元若有因股
    權與原告庚○○產生任何糾紛，自簽立本協議書後，均由被
    告皇品公司概括承受及出面處理。由上開約款可推知，被告
    皇品公司於系爭契約成立之時，即知悉原告庚○○與訴外人
    乙○○之間有股權之糾紛，其被告皇品公司顯於契約成立之
    時即知有權利之瑕疵，依據前揭民法第351條之規定，原告
    即不負擔保之責。被告自無從依據權利瑕疵擔保之規定向原
    告為何請求。
五、關於原告主張因被告皇品公司給付遲延而解除契約，依據民
    法第259條之規定，請求被告皇品公司回復原狀，將受讓之
    股權返還予原告，若不能返還時，則應償還價額一億三千萬
    元，是否有理由：
    經查，被告皇品公司於自93年1月起即未依約給付買賣價金
    ，經原告於93年2月5日以存證信函催告被告皇品公司履行，
    被告皇品公司仍未履行等事實，為被告所不爭執，被告前揭
    同時履行抗辯及權利瑕疵抗辯既均不可採，其拒絕給付即無
    正當理由，則原告以本件起訴狀繕本之送達為解除契約之意
    思表示，將系爭契約解除，並依據民法第259條第一款之規
    定請求被告皇品公司回復原狀，將受讓之股權一百八十二萬
    六千五百股返還原告，並將股票交付，於不能返還時，依據
    同條第六款之規定，償還價額一億三千萬元，為有理由，應
    予准許。
六、關於被告丙○○是否應負連帶保證責任，其連帶保證的範圍
    為何：
    被告丙○○雖主張因原告違約在先，故其已發存證信函通知
    原告解除保證契約云云，惟被告丙○○與原告間成立之保證
    契約並不能隨時終止，其亦無解除契約之正當事由，則其解
    除契約之意思表示對原告並不生效力，系爭連帶保證契約仍
    然存在，故其仍應與被告皇品公司就本件契約之履行負連帶
    責任。其連帶責任之範圍包括返還股權及連帶賠償因不能返
    還股權而須償還之價額一億三千萬元。則原告請求被告丙○○與被告皇品公司連帶返還股權一百八十二萬六千五百股，
    於不能返還時，連帶償還價額一億三千萬元，為有理由，應
    予准許。
七、關於被告辛○○、甲○○、丁○○於91年12月2日所簽具的
    承諾書有無出具給原告，事後有無作廢或是變更而由被告辛○○一人出具承諾書：
    經查，根據被告提出而為原告所不爭執之被告辛○○於91年
    12月19日出具之承諾書、證券交易稅一般待徵稅額繳款書以
    及南寶山91年12月15日之股東名冊，本件被告辛○○已於91
    年12月19日另行出具承諾書，且被告皇品公司受讓之股權確
    係僅登記於被告辛○○一人名下，堪認被告主張丁○○、甲○○出具承諾書僅係協商階段出具，事後兩造決定僅將股權
    登記於被告辛○○一人名下，而被告甲○○、丁○○既未登
    記受讓系爭股權，則原告自不得依據其所簽具之91年12月2
    日之承諾書向被告甲○○、丁○○為何請求。
八、關於被告辛○○、甲○○、丁○○如依承諾書應負返還股權
    之責任時，其返還的範圍為何，是否有連帶給付一億三千萬
    元的責任：
    被告辛○○依91年12月19日所簽具之承諾書之約定，於被告
    皇品公司未能依約給付價金時，有返還股權之責任，即使已
    將部份股權轉讓他人亦同（見本院卷二第326頁），則其自
    有返還所受讓之南寶山公司股權一百八十二萬六千五百股之
    責任。於無法返還股權時，有債務不履行之損害賠償之責任
    ，其應賠償損害之範圍即為該股權之價值一億三千萬元。被
    告辛○○之返還股權責任，以及於不能返還股權時其損害賠
    償責任，與被告皇品公司、被告丙○○連帶返還股權或連帶
    償還價額之責任係屬不真正連帶債務。
九、關於原告請求一億三千萬元的計算方式及利息起算日的根據
    為何：
    經查，依據民法第259條第六款之規定，於應回復原狀之物
    有滅失或因其他原因不能返還時，即應償還其價額，本見兩
    造間就股權買賣約定之價金為一億三千萬元，則原告主張以
    一億三千萬元計算其價額，應屬有據。又本件被告應負回負
    原狀之責任應自原告通知解除契約之翌日（即本件起訴狀繕
    本送達翌日）起，則原告請求遲延利息應自起訴狀繕本送達
    之翌日即93年4月13日起算，原告請求自93年1月31日起算利
    息，並無理由。
十、關於違約金是否過高，被告是否得主張抵銷：
    本件係原告向被告請求返還股權或價額，並未向被告請求給
    付違約金，且原告已收受之價金九千萬元係已給付完畢，被
    告自無從主張酌減違約金，且被告若主張原告受有不當得利
    而應返還，亦應待該不當得利經認定後始發生主動債權而得
    以和本件被告應償還之價額抵銷，故被告主張違約金過高，
    原告應返還不當得利以及抵銷部份，均無理由。
十一、綜上所述，本件被告皇品公司給付遲延，經原告解除契約
    後應回復原狀將受讓之股權返還，並將股票交付，於不能返
    還時，應償還價額一億三千萬元，及自起訴狀繕本送達翌日
    93年4月13日起至清償日止，按週年利率百分之五計算法定
    遲延利息。而被告丙○○為被告皇品公司之連帶保證人，自
    應與被告皇品公司負連帶保證責任。被告辛○○依據91年12
    月19日之承諾書亦付返還被告皇品公司受讓而登記在辛○○
    明下之股權之義務，於不能返還時，則負債務不履行之損賠
    償責任，應賠償原告一億三千萬元。而被告皇品公司、丙○○之連帶給付責任與被告辛○○之給付責任間，則為不真正
    連帶關係。從而原告之請求於主文所示之範圍內，為有理由
    ，應予准許，逾此部分之範圍，為無理由，應予駁回。
十二、本件事證已臻明確，兩造其餘攻擊防禦方法於判決結果無
      影響，爰不一一詳為論述，併此敘明。
伍、假執行之宣告：兩造陳明願供擔保，請求宣告假執行及免為
    假執行，於原告勝訴部份經核均無不合，茲分別酌定相當之
    擔保金額，予以准許。原告敗訴部分，其假執行之聲請即失
    所附麗，爰併與駁回之。
陸、結論：本件原告之訴為一部有理由，一部無理由，依民事訴
    訟法第385條第1項前段、第78條、第85第2項、第390條第2
    項、第392條第2項，判決如主文。
中    華    民    國    95    年    11    月    10    日
                  民事第三庭    法  官  高如宜
以上正本係照原本作成
如對本判決上訴，須於判決送達後20日內向本院提出上訴狀
中    華    民    國    95    年    11    月    10    日
                                書記官  彭建山


司法院資訊處製作；財團法人民間司法改革基金會備份。
